---
title: "Notebook 2 - Análisis DENUE"
output: html_document
---
```{r}
knitr::opts_chunk$set(
  echo = TRUE,
  warning = FALSE,
  message = FALSE
)

library(tidyverse)
library(knitr)
```{r}
denue <- read.csv(
  "data/DENUE_CDMX.csv",
  stringsAsFactors = FALSE,
  fileEncoding = "latin1"
)

knitr::kable(
  head(denue),
  caption = "Vista inicial del DENUE (CDMX)"
)
```{r}
denue_sel <- denue %>%
  select(
    id,
    nom_estab,
    codigo_act,
    nombre_act,
    per_ocu,
    municipio,
    latitud,
    longitud
  )

knitr::kable(
  head(denue_sel),
  caption = "Variables seleccionadas para el análisis"
)
```{r}
denue_xochi <- denue_sel %>%
  filter(municipio == "Xochimilco")

nrow(denue_xochi)
```{r}
denue_xochi$per_ocu_num <- ifelse(denue_xochi$per_ocu == "0 a 5 personas", 3,
                          ifelse(denue_xochi$per_ocu == "6 a 10 personas", 8,
                          ifelse(denue_xochi$per_ocu == "11 a 30 personas", 20,
                          ifelse(denue_xochi$per_ocu == "31 a 50 personas", 40,
                          ifelse(denue_xochi$per_ocu == "51 a 100 personas", 75,
                          ifelse(denue_xochi$per_ocu == "101 a 250 personas", 175,
                          ifelse(denue_xochi$per_ocu == "251 y más personas", 300,
                                 NA)))))))

denue_limpio <- denue_xochi[!is.na(denue_xochi$per_ocu_num), ]

knitr::kable(
  head(denue_limpio),
  caption = "Datos con personal ocupado normalizado"
)
```{r}
ggplot(denue_limpio, aes(x = per_ocu_num)) +
  geom_histogram(bins = 10) +
  labs(
    title = "Distribución del tamaño de empresas",
    x = "Personal ocupado (escala)",
    y = "Frecuencia"
  )
```{r}
resumen <- denue_limpio %>%
  summarise(
    empresas = n(),
    personal_promedio = mean(per_ocu_num),
    personal_mediana = median(per_ocu_num),
    personal_sd = sd(per_ocu_num)
  )

knitr::kable(
  resumen,
  digits = 2,
  caption = "Resumen estadístico del personal ocupado"
)
```{r}
actividades <- denue_limpio %>%
  filter(nombre_act %in% c("Piscicultura en agua dulce", "Otra acuicultura"))

t.test(
  per_ocu_num ~ nombre_act,
  data = actividades
)
```{r}
ggplot(actividades, aes(x = nombre_act, y = per_ocu_num)) +
  geom_boxplot() +
  labs(
    title = "Distribución del personal ocupado por actividad",
    x = "Actividad económica",
    y = "Personal ocupado"
  )
```{r}
modelo_reg <- lm(per_ocu_num ~ latitud, data = denue_limpio)

summary(modelo_reg)
```{r}
ggplot(denue_limpio, aes(x = latitud, y = per_ocu_num)) +
  geom_point() +
  geom_smooth(method = "lm", se = FALSE) +
  labs(
    title = "Relación entre latitud y tamaño de empresa",
    x = "Latitud",
    y = "Personal ocupado"
  )
```{r}
anova_mod <- aov(per_ocu_num ~ nombre_act, data = denue_limpio)

summary(anova_mod)
```{r}
ggplot(denue_limpio, aes(x = nombre_act, y = per_ocu_num)) +
  geom_boxplot() +
  theme(axis.text.x = element_text(angle = 45, hjust = 1)) +
  labs(
    title = "Diferencias en tamaño de empresa por actividad económica",
    x = "Actividad (SCIAN)",
    y = "Personal ocupado"
  )
```{r}



